【裁判字號】    90,上訴,2860
【裁判日期】    900919
【裁判案由】    偽造文書
【裁判全文】
臺灣高等法院刑事判決                            九十年度上訴字第二八六０號
    上  訴  人  台灣新竹地方法院檢察署檢察官
    上  訴  人
    即  被  告  己○○
    選任辯護人  鍾添錦
右上訴人，因被告偽造文書案件，不服台灣新竹地方法院九十年度訴字第一二七號，
中華民國九十年八月十日第一審判決，（起訴案號：台灣新竹地方法院檢察署八十九
年度偵字第五九六五、六０四四號）提起上訴，本院判決如左：
    主  文
原判決撤銷。
己○○共同行使偽造私文書，足以生損害於公眾及他人，處有期徒刑陸月，如易科罰
金，以參佰元折算壹日。
己○○與黃國豐結婚證書上偽造之「丁○○」、「戊○○」、「丙○○」、「庚○○
」、「乙○○」、「甲○○○」之署押各壹枚、偽造之「丁○○」、「戊○○」、「
丙○○」、「乙○○」、「林黃瑞妹」之印章各壹枚，及偽造之「丁○○」、「戊○○」、「丙○○」、「乙○○」、「林黃瑞妹」之印文各壹枚，均沒收。
    事  實
一、己○○於民國八十八年十二月二十九日與前夫范欽明離婚後，即與黃國豐（已於
    八十九年九月七日死亡）共同在新竹縣寶山鄉○○村○鄰○○路一三二號黃國豐
    之住處同居，於同居期間，因黃國豐之經濟狀況不佳，無資力與己○○舉行公開
    之結婚儀式宴請親友，而多次要求己○○先與其至戶政機機關辦理結婚登記，待
    經濟許可後再補宴請親友，然均為己○○所拒絕，兩人並為此事發生多次爭吵。
    嗣於八十九年六月二十七日晚上八時許，己○○與黃國豐兩人在位於新竹市○○
    路三九０號所經營之「國豐小吃店」內，均明知其兩人並無於是（二十七）日中
    午十二時許，在位於新竹縣寶山鄉○○村○鄰○○路一三二號住處舉行公開儀式
    而結婚之事實，竟共同基於犯意聯絡，在上開小吃店內，先由己○○依黃國豐之
    指示，在結婚證書上分別偽簽「丁○○」（黃國豐之母）、「戊○○」（己○○
    之父）之署押載明其為主婚人，偽簽「丙○○」（黃國豐之兄）、「庚○○」（
    己○○之弟）之署押載明其為證婚人，偽簽「乙○○」（黃國豐之友人）、「甲○○○」（黃國豐之姐）之署押載明其為證婚人後，再由黃國豐持於不詳時地利
    用不知情之成年男子所偽刻之「丁○○」、「戊○○」、「丙○○」、「乙○○
    」、「林黃瑞妹」（應為甲○○○之誤）之印章，而在己○○所偽造之其等署押
    下方偽造其等之印文，復由己○○將向其弟庚○○所借用之印章交予黃國豐，由
    黃國豐盜用該印章蓋用其之印文在己○○所偽造之「庚○○」署押下方，而偽造
    屬私文書之上開結婚證書，足生損害於丁○○、戊○○、丙○○、庚○○、乙○○及甲○○○等人。己○○與黃國豐兩人旋於翌（二十八）日，同至新竹縣寶山
    鄉戶政事務所提出上開偽造之結婚證書，予以行使辦理結婚登記，使該所不知情
    之承辦人員將己○○與黃國豐於八十九年六月二十七日結婚之不實事項登載於職
    務上所掌管之戶籍簿冊內及黃國豐之戶口名簿等公文書內，再交付黃國豐、己○○兩人收執，足生損害於丁○○、戊○○、丙○○、庚○○、乙○○及甲○○○
    等人與戶政機關管理之正確性。嗣黃國豐於八十九年九月七日死亡後，其家屬在
    整理遺物時，發現上開偽造之結婚證書，並經臺灣新竹地方法院檢察署檢察官偵
    辦黃國豐死亡之相驗案件中，循線查獲上情。
二、案經丙○○告訴暨臺灣新竹地方法院檢察署檢察官偵辦八十九年度相字第五四八
    號案件發現自動檢舉偵查起訴。
    理  由
一、訊據上訴人即被告己○○固坦承於右揭時地由其在結婚證書上簽署「丁○○」、
    「戊○○」、「丙○○」、「庚○○」、「乙○○」、「甲○○○」等人之姓名
    ，而由黃國豐持「丁○○」、「丙○○」、「乙○○」、「林黃瑞妹」（應為甲○○○之誤）、「戊○○」、「庚○○」之印章，蓋用印文於上開結婚證書上，
    兩人復共同持該結婚證書至新竹縣寶山鄉戶政事務所辦理結婚登記之事實，惟否
    認有何偽造文書之犯行，辯稱：我與黃國豐於八十八年十二月間起即共賦同居，
    其間黃國豐多次催我辦理結婚登記，惟我均未同意，是日晚間，黃國豐與堂弟黃
    振相、梁桂英夫婦、蕭賢盛等人於新竹市○○路三九０號國豐小吃店共餐，飯後
    黃國豐要求梁桂英代撰結婚證書，梁桂英以攸關婚姻大事婉拒，黃國豐即要求我
    撰寫，我於黃國豐指示下代撰結婚證書之全部內容，寫妥後由黃國豐親取印章蓋
    上，因黃國豐之前即曾要求我代撰結婚證書，其取出與前妻陳桂英之結婚證書，
    其上所載之主婚人之一為丁○○，證婚人為丙○○，介紹人為乙○○、甲○○○
    ，並聲稱此為其男方之證人，他們都有同意，要求我找女方之證人，我始找父親
    戊○○當女方主婚人，弟庚○○當女方證婚人，並取得彼等之同意，於是日由我
    代撰全部內容後，由黃國豐拿出印章蓋上，他說他有得到他們的同意，我係確信
    黃國豐事前有徵得丁○○、丙○○、乙○○、黃林瑞娥之同意，他不會害我，始
    為此部分姓名之填載，我既非明知黃國豐未經彼等同意，自欠缺違法之故意，且
    我跟我爸戊○○、我弟庚○○拿印章有跟他們說，他們都有同意，我沒有偽造文
    書云云。經查：
（一）右揭事實，業據告訴人丙○○於原審偵審中及本院審理時指訴綦詳，核與被害
      人丁○○、戊○○、庚○○、乙○○、甲○○○等人指述之情節相符，且被告
      與黃國豐確未於八十九年六月二十七日中午舉行結婚之公開儀式，卻於是日晚
      上八時許，在其等所經營之「國豐小吃店」上址內，由被告填載上開結婚證書
      之內容，再由黃國豐蓋用印文等情，為被告所是認，亦經目睹證人黃振相、梁
      桂英、蕭賢盛等人證述屬實，並有結婚證書、戶籍謄本、新竹縣寶山鄉戶政事
      務所八十九年十一月六日寶鄉戶字第一五七七號函暨所附之結婚登記申請書等
      各一件附卷可稽，事證明確。
（二）雖被告辯稱：我係在黃國豐之指示下代撰結婚證書之全部內容，寫妥後由黃國
      豐親取印章蓋上，因黃國豐之前即曾要求我代撰結婚證書，其取出與前妻陳桂
      英之結婚證書，其上所載之主婚人之一為丁○○，證婚人為丙○○，介紹人為
      乙○○、甲○○○，並聲稱此為其男方之證人，我係確信黃國豐事前有徵得丁○○、丙○○、乙○○、黃林瑞娥之同意，始為此部分姓名之填載，我既非明
      知黃國豐未經彼等同意，自欠缺違法之故意云云。然查，黃國豐於指示被告填
      寫上開結婚證書時，縱認有提出其與前妻陳桂英之結婚證書，作為被告填載之
      依據，惟僅憑該結婚證書，衡情，尚無從使人得以確信該結婚證書上所載之人
      ，有授權黃國豐得於被告與黃國豐之上開結婚證書上簽署被害人等姓名或刻用
      其等印章、蓋用其等印文之依據，且衡諸常情，被害人等同意簽名或用印於黃
      國豐與陳桂英之結婚證書上，並不表示被害人即當然同意或授權黃國豐可逕行
      簽署其等之姓名或蓋用其等之印章於被告與黃國豐之結婚證書上，此為眾所週
      知之理，被告身為成年人自無不知之理，因此，自難憑黃國豐提出其與前妻之
      結婚證書，即得認定被告確信黃國豐有得被害人之授權而得簽署其等之名義或
  蓋用其等之印章，則尚難據此而為被告有利之認定。另依目睹證人黃振相、蕭
      賢盛於原審審理時分別證稱「．．．，黃國豐就叫被告過去把結婚證書寫一寫
      ，我看到被告坐在那邊寫，又看到黃國豐拿了一包印章，在結婚證書上面蓋章
      ，我過去看，發覺結婚證書上面的一些人我認識，我就問黃國豐你蓋他們的章
      ，有沒有跟他們講，黃國豐說他們都知道不會怎麼樣，並說他與前妻結婚時，
      也是寫那些人的名字，．．．黃國豐說這些人都是他認識的，跟他很好，百分
      之百沒有關係，還說他與前妻那張結婚證書，也是這些人簽名證婚的，（黃國
      豐有無說這些人有同意嗎？）沒有，黃國豐說這些人他都認識沒有問題，但沒
      有明確說經過這些人同意或問過這些人的意見。」、「（被告與黃國豐寫結婚
      證書後，有沒有講什麼話？）黃振相有過去看，並說結婚證書上面的人有好幾
      個他都認識，我聽到黃國豐說沒關係，他都認識的。」等語（以上均見原審九
      十年五月二十三日訊問筆錄），由上開證人之證詞觀之，足認黃國豐於指示被
      告填載上開結婚證書時，確未得到被害人等之授權或同意，而被告斯時亦在現
      場，當對此知之甚稔，佐以，黃國豐所蓋用於結婚證書上之「丁○○」、「戊○○」、「丙○○」、「乙○○」、「林黃瑞妹」（應為甲○○○之誤）之印
      章，均非其等所有，亦據被害人丁○○、戊○○、丙○○、乙○○、甲○○○
      等人證述無誤，益證被告上開辯解，顯係圖卸之詞，委不足採。
（三）又被告辯稱：我找父親戊○○當女方主婚人，弟庚○○當女方證婚人，我有跟
      他們說並取得他們之同意後拿取印章云云。惟查，證人即被告之弟庚○○於原
      審證稱：「何時結婚我不知道，但是被告與我姊夫有跟我說他們要用印章，我
      就拿給他，（他們拿印章做什麼？）我不知道，他們就說要用，（有無問拿印
      章的作用？）沒有，（拿印章時，他們跟你怎麼說的？）被告與我姊夫就說要
      用到，沒說做什麼用，．．．．（被告要以你的名義，簽署在結婚證書上你知
      否？）知道，拿印章的時候有跟我說他們要結婚，沒有找我當證婚人，我都不
      知道，（你有無授權給被告或黃國豐說他們可以以你的名義簽署在結婚證書上
      ？）沒有，（有無同意被告或黃國豐以你的名義簽署在結婚證書上？）他們沒
      有講，我也沒有同意，他們只是跟我要印章而已。（被告拿印章做什麼你知否
      ？）不知道。」（見原審九十年六月二十日訊問筆錄），並於本院證稱：「我
      拿給我姊姊的章，不知道是否即為蓋在結婚證書上的章」等語（見本院九十年
      九月十一日審判筆錄）；另證人即被告之父戊○○在原審證稱：「（結婚證書
      上主婚人是戊○○，並印有你的名字你知否？）不知道，（被告或黃國豐有無
      拿過你的印章？）我女兒說要印章，我就交給他，（被告有無說拿印章何用？
      ）沒有，我不知道，（他們何時跟你拿印章的？）有一天的晚上，被告到我光
      復路的家，他跟我要印章，我就拿給他了，．．．（被告跟你拿印章時有無說
      印章要拿去簽結婚證書之用否？）沒有，（被告或黃國豐有無告訴過你他們要
      去辦結婚登記？）沒有跟我講過，我也不知道，（提示結婚證書，其上戊○○
      的印章是你的否？）印章是我的沒錯，．．．（被告要以你的名義，簽署在結
      婚證書上你知否？）不知道，（你有無授權或同意被告或黃國豐說他們可以以
      你的名義簽署在結婚證書上？）沒有。」等語（見原審九十年六月二十日筆錄
      ），並在本院證稱：「我女兒說要印章我就拿給他，他沒有說要做什麼用，我
      拿給我女兒的章沒有蓋在結婚證書上，也不是扣案之「戊○○」之章」等語（
      見本院九十年九月十一日審判筆錄），核與被告供稱：「我爸的章我有拿給我
      先生，但那天我找不到，他有說他另外去刻」云云相符（見本院九十年九月十
      一日審判筆錄），足見證人戊○○在原審證稱：結婚證書上的印章，是我的沒
      錯云云，核與事實不符，應不足採。至證人戊○○於本院另證稱：「我有當被
      告的證婚人」云云，經核與其在原審之供述不符，應以其在原審之證述較接近
      犯罪時間，記憶較新為可採。按刑法第二百十條之偽造文書，以無制作權之人
      制作他人名義之文書為要件，苟無制作權之人未得他人之同意或授權，即以他
      人名義制作文書，足以生損害於公眾或他人，罪名即行成立（最高法院八十六
      年度台上字第四六八四號判決可資參照）。查依上開證人所述，戊○○、庚○○顯均未授權或同意被告簽署其等之姓名於上開結婚證書，另其等固有交付印
      章予被告，惟被告於取得印章之時既未向其父親及弟弟說明印章之用途，復未
      於蓋用時即時告之，且被告在本院供稱：「我爸的印章我有拿給我先生，但那
      天我找不到，他有說他另外去刻」」等語（見本院九十年九月十一日審判筆錄
      ），可見結婚證書上所蓋的戊○○之章，是偽刻的，自難認被告簽署其父親及
      弟弟名義及蓋用其等之印章於上開結婚證書時，有取得其父親及弟弟等人之同
      意或授權，縱其父親及弟弟事後同意，亦無解於被告偽造文書之犯行，從而，
      被告前揭抗辯，亦不足採。
（四）至被告與黃國豐於八十九年八月底，在新竹市○○○街所經營之餐廳內，補請
      親友等情，已據證人黃振相、蕭賢盛、梁桂英等人證述在卷，且黃國豐訃聞中
      亦印被告為配偶，此或可認被告事後有與黃國豐舉行結婚之公開儀式，但此亦
      無從作為卸免被告上開罪責之依據。綜上，本件事證明確，被告犯行，洵堪認
      定，應依法論科。
二、按被告己○○明知其與黃國豐二人於八十九年六月二十七日並無結婚之事實，竟
    偽造上開結婚證書，向戶政事務所辦理結婚登記，使該所不知情之承辦人員登載
    於戶籍簿冊內及黃國豐之戶口名簿等公文書內，自足以生損害於被害人及戶政機
    關管理之正確性。核其所為係犯刑法第二百十六條、第二百十條之行使偽造私文
    書罪及同法第二百十四條之使公務員登載不實文書罪。被告與黃國豐間有犯意聯
    絡、行為分擔，均為共同正犯，被告利用不知情之成年男子偽刻「丁○○」、「
    戊○○」、「丙○○」、「庚○○」、「乙○○」、「林黃瑞妹」之印章部分為
    間接正犯，又被告於上開結婚證書上同時同地偽造多人之署押、印章及印文，均
    係一行為觸犯數相同罪名之想像競合犯，各應從一重罪名處斷，而其偽造署押、
    印章及印文之行為，均為偽造私文書之階段行為；另其偽造私文書後復進而行使
    ，該偽造之低度行為為行使之高度行為吸收，均不另論罪，應只論以行使偽造私
    文書罪。再者，被告所犯上開各罪，均係為達使公務員登載不實之目的，是各罪
    間顯有方法與目的之牽連關係，應從一重之行使偽造私文書罪論處。末按被告行
    為後，刑法第四十一條業於九十年一月四日修正為「犯最重本刑為五年以下有期
    徒刑以下之刑之罪，而受六月以下有期徒刑或拘役之宣告，因身體、教育、職業
    、家庭之關係或其他正當事由，執行顯有困難者，得以一元以上三元以下折算一
    日，易科罰金。但確因不執行所宣告之刑，難收矯正之效或難以維持法秩序者，
    不在此限。」「併合處罰之數罪，均有前項情形，其應執行之刑逾六月者，亦同
    。」，並於同年月十日公布施行，於同年月十二日生效，比較新舊法之規定，以
    變更後之新法對被告有利，依刑法第二條第一項前段之規定，自應適用裁判時之
    新法，原審據以論科，固非無見，惟查：扣案之「戊○○」印章及於結婚證書上
    所蓋產生之印文均屬偽造，業據被告及證人戊○○在本院供述無異，原審認被告
    係盜用戊○○真正印章蓋於結婚證書上所產生之印文，而不將該印章及印文宣告
    沒收，又被告於上開結婚證書上同時同地偽造多人之署押、印章及印文，均係一
    行為觸犯數相同罪名之想像競合犯，各應從一重罪名處斷，原判決認為被告於上
    開結婚證書上同時同地偽造多人之署押、印章及印文，係一行為接續為之，且所
    侵害之法益，為社會法益，應為單純一罪，均有未合，且被告犯後仍矢口否認犯
    罪毫無悔悟，原判決僅判處被告有期徒刑三月並諭知緩刑二年，亦嫌過輕，檢察
    官上訴意旨認「庚○○」之印章及結婚證書上所蓋之「庚○○」印文均屬偽造及
    被告上訴意旨否認犯罪，分別指摘原判決不當，固均無可取，惟檢察官上訴意旨
    認「戊○○」之印章及結婚證書上所蓋之「戊○○」印文均為偽造，且以原審判
    決量刑過輕，指摘原判決不當，則為有理由，原判決既有上述之可議，自應由本
    院將原判決撤銷改判，爰審酌被告犯罪之動機係因受同居人黃國豐請求始而犯罪
    ，暨其犯罪之目的、手段、所生危害及犯後態度等一切情狀，量處如主文所示之
    刑，並諭知易科罰金之折算標準，以示懲儆。
三、被告與黃國豐結婚證書上偽造之「丁○○」、「戊○○」、「丙○○」、「庚○○」、「乙○○」、「甲○○○」之署押各一枚、偽造之「丁○○」、「戊○○
    」、「丙○○」、「乙○○」、「林黃瑞妹」之印章各一枚，及偽造之「丁○○
    」、「戊○○」、「丙○○」、「乙○○」、「林黃瑞妹」之印文各一枚，均應
    依刑法第二百十九條之規定，併予宣告沒收。
據上論斷，應依刑事訴訟法第三百六十九條第一項前段、第三百六十四條、第二百九
十九條第一項前段，刑法第二條第一項前段、第二十八條、第二百十六條、第二百十
條、第二百十四條、第五十五條、第四十一條第一項前段、第二百十九條、罰金罰鍰
提高標準條例第一條前段、第二條，判決如主文。
本案經檢察官覃正祥到庭執行職務。
中      華      民      國      九十      年       九      月     十九  日
                              臺灣高等法院刑事第二庭
                                  審判長法  官  蔡  長  溪
  法  官  林  俊  益
                                        法  官  楊  貴  志
右正本證明與原本無異。
如不服本判決應於收受送達後十日內向本院提出上訴書狀，其未敘述上訴之理由者並
得於提起上訴後十日內向本院補提理由書（均須按他造當事人之人數附繕本）。
                                        書記官  沈  秀  容
中      華      民      國      九十      年       九      月   二十五  日
附錄本案論罪科刑法條：
刑法第二百十六條
行使第二百十條至第二百十五條之文書者，依偽造、變造文書或登載不實事項或使登
載不實事項之規定處斷。
刑法第二百十條
偽造、變造私文書，足以生損害於公眾或他人者，處五年以下有期徒刑。
刑法第二百十四條
明知為不實之事項，而使公務員登載於職務上所掌之公文書，足以生損害於公眾或他
人者，處三年以下有期徒刑、拘役或五百元以下罰金。


司法院資訊處製作；財團法人民間司法改革基金會備份。
